最高法院刑事判決　　　　　　九十六年度台上字第六六三三號
上　訴　人　甲○○
　　　　　　　　　　號
上列上訴人因公共危險案件，不服台灣高等法院台中分院中華民
國九十四年四月二十八日第二審判決（九十三年度上易字第一四
八四號，起訴案號：台灣彰化地方法院檢察署九十二年度偵字第
一○四二號），提起上訴，本院判決如下：
    主  文
原判決撤銷，發回台灣高等法院台中分院。
    理  由
本件原判決認定：上訴人甲○○於民國九十一年十二月二十二日
下午九時許，至劉宏遠位於彰化縣永靖鄉○○路一０二巷十八號
住處房間外叫喚劉宏遠，因劉宏遠已就寢不理其呼叫，詎上訴人
竟因而不悅，基於放火燒燬現供人使用住宅之犯意，於同日下午
九時十分許攜帶扣案玻璃瓶裝之汽油，進入上開劉宏遠之住宅（
侵入住宅部分未據告訴）開啟劉宏遠之房門，將裝汽油之玻璃瓶
丟擲於地上，致玻璃瓶破碎汽油濺出，上訴人旋以攜帶之打火機
點火燃燒後即逃離現場，劉宏遠見狀即以棉被將火蓋住，並與鄰
居合力以水及滅火器將火撲滅，始未延燒他物燒燬住宅而未遂等
情，因而撤銷第一審諭知上訴人無罪之判決，改判論處上訴人放
火燒燬現供人使用之住宅未遂罪刑，固非無見。
惟查：刑法第一百七十三條之放火罪，係以行為人放火燒燬現供
人使用之住宅或現有人所在之建築物、礦坑、火車、電車或其他
供水、陸、空公眾運輸之舟、車、航空機為其構成要件，行為人
自以具有燒燬上開標的物之故意為必要，是以行為人主觀上有無
燒燬該上開標的物之故意，屬該罪犯罪構成要件之重要內容事實
，自應於犯罪事實欄內，為明白之記載，然後於理由欄內，說明
其所憑之證據及認定之理由，並使事實認定與理由說明，互相適
合，方為適法。原判決於事實欄內固記載上訴人「基於放火燒燬
現供人使用住宅之犯意」，「將裝汽油之玻璃瓶丟擲於地上，致
玻璃瓶破碎汽油濺出，上訴人旋以攜帶之打火機點火燃燒後即逃
離現場」，並於理由一、說明認定上訴人為故意縱火，據以論斷
上訴人係觸犯放火燒燬現供人使用之住宅未遂罪。然上訴人已否
認有放火犯行，原判決理由僅就上訴人丟擲汽油瓶於地上縱火之
行為詳為說明，惟該行為何以已足為論斷說明上訴人之意圖係在
燒燬「現供人使用之住宅」？原判決未予敘明其理由即遽為上開
論斷，已有判決理由不備之違法。況依證人即消防隊隊員林文忠
之證述：「臥房東南側受到延燒，其他都是好的；只燒到棉被而
已，垃圾桶燒到，衣櫥受到煙燻，其他都完好。」「（起火點在
）床角東南側，只燒到那裡一點點；（檢察官問：臥房、房屋有
無燻黑？）沒有；（檢察官問：有無延燒到臥房以外？）只有那
間一小小部分，及棉被、衣櫥；（檢察官問：如是用汽油彈丟進
去火勢多大？）需看丟在那裡，他只是丟在垃圾桶周圍而已。」
（偵查卷第十三頁背面、第二四頁背面、第二五頁）、「本件的
燃燒處，只有起火處附近一點點，旁邊的櫥櫃有被燻黑。」「（
法官問：門口的地上有無被燒過的痕跡？）沒有。」「房間門口
並沒有怎樣，是完好的。」（第一審卷第五二頁、第五三頁背面
、第五五頁及背面）、「我去勘查時，只有床舖旁邊的棉被被燒
燬。」（原審卷第六九頁）各等語，並有火災原因調查報告書所
附現場照片（第一審卷第八六至八九頁）可供參佐。消防隊趕至
現場，火勢已經住戶自行撲滅乙節，並有火災原因調查報告書在
卷可參（警卷第二六頁），警員張學義於原審亦證稱：「我去的
時候，火災已經撲滅了。」（原審卷第七二頁）。被害人劉宏遠
於第一審則證稱：「（法官問：汽油瓶是從何處丟入房間？）他
打開房間的門，丟汽油瓶進來；（檢察官問：當時甲○○是否有
看到你在房間裡面？）有的。」「我嚇一跳，我用棉被將火蓋起
來。」「如果被告要把油潑到我身上，再點火燒我，是很容易的
。」等語（第一審卷第九六頁及背面、第一００頁背面），如果
無訛，是否指起火點在垃圾桶附近，本件僅有棉被及垃圾桶被燒
到，房間內其他傢俱、物品則無燃燒或延燒情形，棉被部分則係
因被害人蓋住起火處使然，且上訴人於縱火之際，尚有充足時間
可決定丟擲汽油地點？再依原判決事實之記載，上訴人係「將裝
汽油之玻璃瓶丟擲於地上」，上訴人之目的果在放火燒燬「現供
人使用之住宅」，何以要開啟被害人房門，及見被害人後始丟擲
汽油及火苗？何以未選擇易燃物或易於延燒處，或選擇不虞被滅
火之處縱火？上訴人之真正目的何在？本件事實如何？因上開事
項，均與上訴人是否意圖放火燒燬「現供人使用之住宅」及構成
該罪攸關，自屬對被告之利益有重大關係事項，原判決未予調查
釐清即遽為上開論斷，亦有應於審判期日調查之證據而未予調查
之違法。以上或為上訴意旨所指摘，或為本院得依職權調查之事
項，應認上訴為有理由。按第三審法院應以第二審判決所確認之
事實為判決基礎，刑事訴訟法第三百九十四條第一項前段定有明
文。原判決上述之違背法令，影響於事實之確定，本院無可據以
為裁判，應將原判決撤銷，發回原審法院更為審判。
據上論結，應依刑事訴訟法第三百九十七條、第四百零一條，判
決如主文。
中　　華　　民　　國　九十六　年　 十一 　月　二十九　日
                      最高法院刑事第一庭
                          審判長法官  董　明　霈
                                法官  林　茂　雄
                                法官  張　祺　祥
                                法官  呂　永　福
                                法官  蕭　仰　歸
      本件正本證明與原本無異
                                      書  記  官
中　　華　　民　　國　九十六　年　 十二　 月　　五　　日
                                                      Ｑ
